臺灣臺北地方法院民事判決　　　　　　　　　　　　　九十三年度簡上字第三六號
　　上　訴　人　丁○○
　　訴訟代理人　苗繼業律師
　　複代理人　　乙○○
　　被上訴人　　美商花旗銀行股份有限公司
　　法定代理人　丙○○
　　訴訟代理人　甲○○
　　　　　　　　戊○○
當事人間請求清償債務事件，上訴人對於民國九十二年十月二十八日臺灣臺北地方法
院臺北簡易庭九十二年度北簡字第一四七七０號第一審判決提起上訴，本院於九十三
年七月廿八日言詞辯論終結，判決如下：
    主  文
原判決廢棄。
被上訴人在第一審之訴及假執行之聲請均駁回。
第一、二審訴訟費用由被上訴人負擔。
    事  實
甲、上訴人方面：
壹、說明：求為判決：(一)原判決廢棄。(二)被上訴人在第一審簡易之訴駁回。
貳、陳述：除與原判決記載相同者，茲引用之外，補稱：
一、上訴人於民國八十七年七月間，通知被上訴人停止使用其持有之威士信用卡（卡
    號：0000000000000000，以下簡稱系爭信用卡），並將該卡剪
    卡後寄還被上訴人；本件訴外人即正卡持有人陳慧欣信用卡（卡號：00000
    00000000000）債務，係發生在九十年十二月及九十一年一月、二月
    間，當時上訴人已非該信用卡之附卡所有人，自無需對陳慧欣所積欠被上訴人信
    用卡債務，連帶負責。至被上訴人所提出之財團法人金融聯合徵信中心所提供之
    徵信資料，均係依據被上訴人提之資料所得（此可觀之被上訴人於九十二年八月
    二十二日提出於原審之證物一第二頁上已載明「信用卡資料係依會員機構報送即
    時更新，僅顯示其資料處裡日期」之記載可稽），因而不得僅以前述記載，逕為
    認定上訴人停卡時間之依據。
二、上訴人於八十七年七月間，以電話通知被上訴人將停用系爭信用卡乙節，有下述
    事證可稽：
    (一)依本件信用卡契約第十八條第二項約定，信用卡使用期限到期後，若上訴人未
      終止該信用卡契約，被上訴人會自動續發新卡，被上訴人已於原審九十二年十
      月二十九日言詞辯論程序中明白自認本件沒有續發新卡，自可得知上訴人早已
      於該信用卡使用期限前，通知被上訴人終止該信用卡使用，否則又豈有未續發
      新卡之舉？
    (二)原審函詢聯合信用卡中心有關本件上訴人系爭信用卡發卡、換卡紀錄、消費記
      錄、持卡人資料（原審卷第三十九頁參照），聯合信用卡中心將此函轉被上訴
      人（原審卷第四十頁參照），而被上訴人於回函中明白指出，此卡並無「換卡
      」紀錄，亦得佐證上訴人早已於信用卡使用期限前，已終止該信用卡使用。
    (三)又依被上訴人所提出之系爭信用卡消費記錄所示，自八十七年七月後即無任何
      消費記錄出現，此係因上訴人已向被上訴人通知停用該卡，否則又豈會為有任
      何消費紀錄可言？
    (四)依被上訴人所提出之申請書中，明白指出一般卡附卡需繳交年費六百元，然被
      上訴人從未提出八十七年、八十八年及八十九年上訴人繳交年費之記錄，因而
      自可得知上訴人早已終止該信用卡之使用，否則又有無需繳交年費之理？
三、被上訴人以其所訂定型化契約信用卡約定條款第二十二條第四項規定，主張上訴
    人停用本案所涉信用卡必須以書面通知被上訴人，依法無據。按現行交易實務上
    ，停用信用卡，僅需通知並將原有信用卡剪掉即可，根本無須以書面終止之。此
    一印象早已深入人心；因而，若被上訴人欲以書面作為解約之要件時，自應在申
    請書上表明並以顯著之字體標識之，使如上訴人之一般社會大眾能瞭解此一與一
    般交易狀況不同之情況。然依據被上訴人所庭呈之申請書未就此有任何約定，該
    以書面終止信用卡契約之作法既非交易常態，既非一般消費大眾所可合理預見之
    情況，自無可能成為規範兩造間權利義務關係之規範。退步言之，縱令鈞院認定
    信用卡約定條款亦為八十六年間所制訂之定型化契約，然該契約既非申請書之附
    件，上訴人根本無法預見其內容；且依據消費者保護法第十一條第一項規定及九
    十二年七月修正前之消費者保護法施行細則第十一條第一項及第二項規定（現為
    消費者保護法第十一條之一），企業經營者在定型化契約中所使用之條款，應本
    平等互惠之原則，並且應給予三十天內之合理契約審議期間，若未給予該契約審
    議期間者，其條款不構成契約內容。而被上訴人既未給予上訴人合理之契約審閱
    期間，且書面解除信用卡契約乃一反交易常態之作法，因而依據修正前之消費者
    保護法施行細則第十一條第二項規定，該書面解約之規定自不得做為契約之內容
    。是被上訴人以其所訂定型化契約信用卡約定條款第二十二條第四項規定，主張
    上訴人停用本案所涉信用卡必須以書面通知被上訴人，依法無據，自不得作為解
    除兩造間信用卡使用契約之依據。綜上，依被上訴人自認未續發新卡於上訴人、
    且上訴人自八十七年五月後皆未用系爭信用卡，足證上訴人早已於八十七年間停
    用前揭信用卡。
四、況系爭信用卡於八十六年核發後之三年使用期限屆滿後，因而本件上訴人系爭信
    用卡使用期限迄至八十九年十月止，惟被上訴人並無續發新卡於上訴人，是其系
    爭信用卡自斯時已確告失效。至被上訴人稱上訴人對正卡持有人債務連帶負責不
    以具有附卡持有人身份為前提云云，惟按上訴人連帶責任之產生，依據被上訴人
    所提供之申請書記載，係因上訴人為信用卡之附卡持有人，也正因此才必須對正
    卡持有人之信用卡債務連帶負責。故前述連帶責任之產生，自係以一定身份即上
    訴人於正卡債務發生時，仍為附卡持有人作為前提。依據消費者保護法第十三條
    規定，定型化契約條款未經記載於定型化契約中者，企業經營者應向消費者明示
    其內容；明示其內容顯有困難者，應以顯著之方式，公告其內容，並經消費者同
    意受其拘束者，該條款即為契約之內容。而被上訴人主張申請書中連帶責任之規
    定並不以債務發生時，申請人仍為附卡持有人為要件，然該要件並無規定在申請
    書內，依據前揭法律規定，自需告知上訴人，然被上訴人卻從未告知上訴人此一
    未出現在申請書之要件，因而依據前揭法律規定，該項要件自屬無效。綜上，本
    件正卡持有人陳慧欣之信用卡債務係發生於九十年十二月至九十一年二月間，斯
    時，上訴人之系爭信用卡早已失效，而非該信用卡持有人，因而上訴人既非陳慧
    欣所持有前揭信用卡之附卡持有人，自無需為陳慧欣前揭債務負連帶責任。
五、依信用卡業務管理辦法第九條第三項之規定，書面告知內容應通俗簡明，攸關消
    費者權益之重要事項，應以顯著方式標示之，又依據消費者保護法施行細則第十
    二條規定，定型化契約條款因字體、印刷或其他情事，致難以注意其存在或辨識
    者，該條款不構成契約之內容。是縱鈞院不採上訴人前述抗辯，惟本件信用卡契
    約有關附卡持有人須為正卡持有人之信用卡債務連帶負責之約定，依被上訴人所
    提出之申請書上，其上雖有附卡持有人需對正卡持有人之信用卡債務連帶負責之
    規定，然該規定以細小未放大字體，且未以黑色以外之其他色彩字體標示之，被
    上訴人顯未以特別顯目之方式表示該連帶責任存在，被上訴人明顯未依前述規定
    為之，自得認定其主張連帶負責之約定條款，有違消費者保護法所授權制訂之消
    費者保護法施行細則第十二條及信用卡業務管理辦法第九條第三項規定，因而該
    連帶責任之規定自不得作為兩造間信用卡契約使用契約之內容，故被上訴人以該
    規定請求上訴人必須為陳慧欣信用卡債務負責，亦屬無據。
六、且信用卡現為國人日常生活重要消費工具之一，主要用於替代現金支付，至於保
    證或連帶清償並非其基本功能、需求；在此前提下，發卡銀行將信用卡契約結合
    保證或連帶清償條款，顯然在消費者預期之外。再者，比較發卡銀行與消費者地
    位，消費者對於契約條款多半無從討論增、刪、變更，只能接受契約條款所定內
    容，因此，解釋相關條款尤應注意此一特點，以調和締約雙方經濟實力。再其次
    ，正附卡持有人經濟能力不同，附卡使用者多半係經濟狀況較差之家屬，反而要
    為正卡持有人連帶清償債務，亦不甚合理，因而此一連帶保證之約定，亦因違反
    民法第二百四十七條之一及消費者保護法第十二條而無效。又民法第二百四十七
    條之一，雖該條文係於民國八十八年間所增定，然依據民法債篇施行法第十七條
    之規定，該條仍適用在修正前已存在之契約，故在本案中亦有適用民法第二百四
    十七條之一之餘地。
七、退步言之，即便鈞院不採上訴人前述主張，認定連帶責任之約定依然有效，然上
    訴人連帶責任之額度僅為七萬兩千元，連帶債務之成立，必須有債務存在為前提
    ，且對於該債務數人願意共同負責。因本案所涉信用卡契約，被上訴人於八十六
    年十月間應上訴人及訴外人陳慧欣申請書，同意授信給陳慧欣之金額為七萬兩千
    元，因而被上訴人自僅就該額度範圍內所生之債務，負連帶責任。又自該申請書
    後，被上訴人分別於八十六年十二月、八十八年二月、八十八年九月及九十年一
    月片面調高陳慧欣之受信額度最後至十四萬三千元，而此部分既屬就連帶債務負
    擔額度之變動，屬於原有契約內容之變，然此變動既未通知上訴人，亦無徵得上
    訴人同意，故自無要求上訴人就超過七萬兩千元之部分，即調高受信額度之部分
    ，亦需連帶負責之理。
參、證據：援用第一審所提證據。
乙、被上訴人方面：
壹、聲明：求為判決：上訴駁回。
貳、陳述：除與原判決記載相同者，茲引用之外，補稱：
一、本件上訴人係於九十一年二月十八日因信用卡欠款未繳而遭被上訴人停卡，並非
    如上訴人所主張於八十七年間已自行停卡，且原審被上訴人已提出上訴人使用係
    爭信用卡最後消費時間係於民國八十七年五月二十九日，與上訴人主張之停卡時
    間不符。
二、按終止契約之方式：依信用卡約款第二十二條第四項規定：持卡人得隨時以書面
    通知貴行終止本契約。雖民法就終止保證契約並無限制需以一定方式為之，惟依
    司法自治與契約自由原則，本信用卡契約就終止契約之方式自得規定以書面方式
    為之，由當事人自行約定。上訴人雖於八十七年六月之後即無新增之消費，惟上
    訴人並未以書面或其他方式通知被上訴人其欲終止契約，就被上訴人立場而言，
    並無從得知上訴人有無終止契約之意思或僅係暫時不為消費，故對被上訴人不生
    終止契約之效力。
三、上訴人係於八十六年十月七日申請持用本案係爭信用卡，依據信用卡約定條款第
    十八條第二項規定：『貴行於信用卡有效期限屆滿時，如未依第二十二條終止契
    約者，應續發新卡供持卡人繼續使用』。因上訴人於八十九年十月間信用卡使用
    期限屆滿時並未申請停用，故被上訴人當時已依約自動續發新卡。又，信用卡使
    用期限之設計機制，係為管制風險而生，與信用卡契約存續與否無涉。持卡人若
    欲終止契約，得隨時依以書面通知本行，故縱使持卡人並未繼續使用續發後之新
    卡，並不影響信用卡契約之存續，被上訴人並不因此免除其應負之連帶責任。
四、信用卡申請書上既經上訴人親自簽名並使用係爭信用卡消費，上訴人為契約當事
    人之一對契約內容本應充分瞭解。經查，除信用卡約定條款第三條規定正卡持卡
    人與附卡持卡人應互負連帶清償責任外，信用卡申請書同意聲明項下亦載有主卡
    人與附卡人應就一切消費帳款互負連帶清償責任之記載。故縱使被告主張不知信
    用卡約定條款關於連帶清償責任之規定或主張該約定不符合消費者保護法之相關
    規定，惟信用卡申請書已清楚載明主附卡持有人間應互負連帶清償責任，附卡持
    有人即不得以此作為免除連帶責任之理由。
五、信用額度設立之目的在防範持卡人虛擬信用並控制發卡銀行之交易風險，不在減
    輕持卡人之付款責任，約定條款第五條第二項但書約定『但持卡人對超過信用額
    度使用之帳款仍負清償責任』，該規定已明白宣示信用卡清償責任並非以信用額
    度為限，故陳慧欣消費至九十一年二月欠款已累積新台幣（下同）一十五萬零一
    百九十九元，雖已超過當時信用額度十四萬三千元，持卡人仍須如數清償。上訴
    人於八十六年十月七日申請係爭信用卡，當時信用額度為七萬二千元，往後信用
    額度屢次調高之情形於每月寄發之帳單皆有載明，帳單依約僅寄予主卡持卡人，
    不另通知附卡持有人，被上訴人若欲知信用額度可隨時向陳慧欣或被上訴人查詢
    ，自不得藉此抗辯免責，上訴人前揭抗辯，顯無可採。
參、證據：援用第一審所提證據。
    理   由
一、被上訴人起訴主張：陳慧欣與上訴人於八十六年十月七日向被上訴人申請威士信
    用卡使用（陳慧欣為正卡持有人，卡號：0000000000000000，
    上訴人為附卡持有人，卡號：0000000000000000），依兩造間
    之信用卡契約約定，陳慧欣及上訴人得持原告所發行之信用卡至特約商店簽帳消
    費，但須於每月繳款截止日前付清當期最低應繳金額，如未能繳付當期最低應繳
    金額或遲誤繳款期限者，應給付被上訴人信用卡簽帳款、約定之循環利息及違約
    金，主附卡持有人並應負連帶清償之責。詎陳慧欣至九十一年一月二十五日止，
    共積欠被上訴人簽帳消費款計十五萬零一百九十九元，迄未清償，上訴人應同負
    連帶清償責任，爰起訴請求上訴人給付如主文第一項所示之金額等語。上訴人則
    辯以：(1)其於八十七年間，即以電話通知被上訴人其將停止使用系爭信用卡，且
    其自八十七年五月間即未以該卡消費，足證其已於八十七年五月間即終止與被上
    訴人間之信用卡契約；又上訴人依約應每年繳納年費六百元，然其於八十七年、
    八十八年、八十九年均未要求繳納，益證其自八十七年間起，已非附卡持有人至
    明。是其既非附卡持有人，自毋庸對正卡持有人陳慧欣之信用卡債務負連帶責任
    。(2)上訴人所持用之附卡係於八十六年間發卡，使用期限為三年，依信用卡契約
    第十八條第二款約定被上訴人於使用期限期滿前，應核發新卡，顯見被上訴人早
    已同意上訴人停卡。(3)縱認其主張於八十七年五月間終止信用卡契約乙節無理由
    ；然其信用卡使用期限既已屆至，則其已非附卡持有人，自無負連帶責任之理。
    (4)據被上訴人所庭呈之申請書上，其上有關附卡持有人需對正卡持有人之信用卡
    債務連帶負責及持卡人終止契約須以書面為之等相關規定之字體，均未放大，且
    未以黑色以外之其他色彩字體標示之，依據信用卡業務管理辦法第九條第三項、
    消費者保護法施行細則第十二條規定，該條款應不構成契約之內容等語資為抗辯
    。
二、經查，被上訴人主張陳慧欣及上訴人分別為主、附卡持有人，於八十六年十月七
    日向其申請上開信用卡使用，該信用卡有效期限為三年，上訴人於八十七年間，
    並未以書面方式終止本件信用卡契約，陳慧欣自九十年十二月迄至九十一年二月
    間，簽帳消費款十五萬零一百九十九元迄今未清償等情，業據其提出與所述相符
    之信用卡申請書、約定條款、帳單等件為證，復為上訴人所不爭執，被上訴人前
    開主張應堪信為真。至上訴人抗辯其已於八十七年七月間，以電話通知被上訴人
    將停用系爭信用卡，並將系爭信用卡剪卡後寄還被上訴人，其已終止本件信用卡
    契約等語，惟被上訴人主張上訴人雖於八十七年六月之後即無新增之消費，惟上
    訴人並未以書面或其他方式通知被上訴人其欲終止本件契約云云，是本院首應審
    究者，乃上訴人是否已於八十七年七月間，終止本件信用卡契約？
三、按兩造於信用卡約定條款第二十二條第四項規定：「持卡人得隨時以書面通知貴
    行終止本契約。」，此有信用卡約定條款附於原審卷可稽（見原審卷第十頁），
    從而，被上訴人主張依私法自治與契約自由原則，本信用卡契約就終止契約之方
    式應以書面方式為之乙節，固非無據。惟上訴人抗辯其已於八十七年七月間終止
    系爭信用卡契約，且被上訴人於系爭信用卡使用期限屆滿（按應為八十九年十月
    ）後，被上訴人並未依信用卡約定條款約定續發新卡於上訴人等語，則為被上訴
    人所自認在卷（詳見原審卷六四頁），並有被上訴人台北分行於九十二年九月三
    十日函覆本院無訛，此有被上訴人台北分行九十二年九月三十日（九二）政查字
    第一一八五號覆函附於原審卷可考（見原審卷第四八頁）。按兩造於信用卡約定
    條款第十八條第二項約定：「貴行（即被上訴人）於信用卡使用期限到期後，如
    未依第二十二條終止契約者，應續發新卡供持卡人（即上訴人）繼續使用。」，
    是上訴人抗辯依前揭條款約定，除非上訴人已終止本件信用卡契約，否則被上訴
    人即應續發新卡供被上訴人繼續使用乙節，核屬有據，足徵上訴人抗辯其於八十
    七年七月間，以電話通知被上訴人將停用系爭信用卡，並將系爭信用卡剪卡後寄
    還被上訴人，其已於終止本件信用卡契約乙節，應非子虛，堪信為真。而被上訴
    人既未依第十八條第二項，續發新卡供上訴人繼續使用，且其已自認上訴人系爭
    信用卡最後消費時間係於八十七年五月二十九日，益證被上訴人亦同意上訴人未
    以書面通知方式終止系爭信用卡契約，而上訴人亦自八十七年七月起即未再以系
    爭信用卡刷卡消費至明，是被上訴人自不得再以上訴人未以書面終止本件信用卡
    契約為由，主張本件信用卡契約尚未終止。
四、綜上所述，上訴人抗辯其已於八十七年七月間終止本件信用卡契約乙節，應屬可
    信，被上訴人主張上訴人迄至九十一年二月十八日因信用卡欠款未繳，始遭被上
    訴人停卡乙節，並不足採。從而，被上訴人本於信用卡契約之法律關係，請求上
    訴人給付十五萬零一百九十九元，及自九十一年二月二十二日起至清償日止，按
    年息百分之二十計算之利息，暨二千七百元之違約金，即為無理由，不應准許。
    其假執行之聲請亦失所附麗，應併予駁回。原審判命上訴人給付十五萬零一百九
    十九元，及自九十一年二月二十二日起至清償日止，按年息百分之二十計算之利
    息，暨二千七百元之違約金，並為假執行之宣告，自有未洽。上訴意旨指摘原判
    決不當，求予廢棄改判，為有理由。自應由本院予以廢棄改判，如主文第二項所
    示。
五、本件事證已臻明確，兩造其餘陳述及攻擊防禦方法，經審酌核與判決結果不生影
    響，爰不一一論述，附此敘明。
六、據上論結，本件上訴為有理由，依民事訴訟法第四百三十六條之一第三項、第四
    百五十條、第七十八條，判決如主文。
中　　　華　　　民　　　國　　九十三　　年　　　八　　　月　　十一　　　日
                                      民事第五庭
                                          審判長法官 吳青蓉
                                                法官 吳素勤
                                                法官 賴劍毅
正本係照原本作成
不得上訴
中　　　華　　　民　　　國　　九十三　　年　　　八　　　月　　　四　　　日
                                              書記官 吳芳玉
